【裁判字號】    99,消債聲,177
【裁判日期】    991103
【裁判案由】    聲請免責
【裁判全文】
臺灣板橋地方法院民事裁定           99年度消債聲字第177號
聲  請  人
即  債務人  己○○
代  理  人  劉韋廷律師
相  對  人
即  債權人  癸○（台灣）商業銀行股份有限公司
法定代理人  乙○○
相  對  人
即  債權人  安泰商業銀行股份有限公司
法定代理人  子○○
相  對  人
即  債權人  合作金庫商業銀行股份有限公司
法定代理人  丑○○
相  對  人
即  債權人  國泰世華銀行股份有限公司
法定代理人  丙○○
代  理  人  寅○○
相  對  人
即  債權人  遠東國際商業銀行股份有限公司
法定代理人  戊○○
相  對  人
即  債權人  元大商業銀行股份有限公司
法定代理人  辰○○
相  對  人
即  債權人  台北富邦商業銀行股份有限公司
法定代理人  卯○○
相  對  人
即  債權人  渣打國際商業銀行股份有限公司
法定代理人  壬○○
相  對  人
即  債權人  台新國際商業銀行股份有限公司
法定代理人  甲○○
相  對  人
即  債權人  玉山商業銀行股份有限公司
法定代理人  辛○○
代  理  人  丁○○
相  對  人
即  債權人  新加坡商星展銀行股份有限公司
法定代理人  庚○○
上列債務人因消費者債務清理事件，聲請免責，本院裁定如下：
    主  文
債務人馬薇珊不免責。
    理  由
一、按法院裁定開始清算程序後，債務人有薪資、執行業務所得
    或其他固定收入，而普通債權人之分配總額低於債務人聲請
    清算前二年間，可處分所得扣除自己及依法應受其扶養者所
    必要生活費用之數額者，法院應為不免責之裁定。但債務人
    證明經普通債權人全體同意者，不在此限；法院裁定開始更
    生程序後，債務人免責前，法院裁定開始清算程序，其已進
    行之更生程序，適於清算程序者，作為清算程序之一部，其
    更生聲請視為清算聲請；債務人有下列各款情形之一者，法
    院應為不免責之裁定，但債務人證明經普通債權人全體同意
    者，不在此限：一、於七年內曾依破產法或本條例規定受免
    責。二、隱匿、毀損應屬清算財團之財產，或為其他不利於
    債權人之處分；三、捏造債務或承認不真實之債務；四、因
    浪費、賭博或其他投機行為，致財產顯然減少或負擔過重之
    債務，而生開始清算之原因；五、於清算聲請前一年內，已
    有清算之原因，而隱瞞其事實，使他人與之為交易致生損害
    ；六、明知已有清算原因之事實，非基於本人之義務，而以
    特別利於債權人中之一人或數人為目的，提供擔保或消滅債
    務；七、隱匿、毀棄、偽造或變造帳簿或其他會計文件之全
    部或一部，致其財產之狀況不真確；八、故意於財產及收入
    狀況說明書為不實之記載，或有其他故意違反本條例所定義
    務之行為，消費者債務清理條例（下稱消債條例）第133 條
    、第78條第1 項、第134 條分別定有明文。又為免債務人濫
    用清算程序以獲免責，並敦促有清償能力者，利用薪資、執
    行業務所得或其他固定收入清償債務而受免責，爰以債務人
    聲請清算前二年間，可處分所得扣除自己及依法應受其扶養
    者所必要生活費用之數額為計算基礎，以為裁定免責之依據
    ，進而保障債權人可受最低清償（參見消債條例第133 條之
    立法理由）。另消費者債務清理制度並非在使債務人恣意消
    費所造成之債務，轉嫁予債權人負擔，債務人免責制度，應
    在鼓勵勤勞誠實之債務人，而非縱容債務人奢侈浪費，倘債
    務人於聲請清算前之相當期間內，利用信用金融之機會，恣
    意為非屬通常生活所需之鉅額消費或作奢侈性、浪費性之消
    費，而不在意日後履行返還之能力，反而算計消債條例中之
    免責制度，濫用清算程序以規避其應負擔之償還責任，自與
    消債條例之立法本旨有違。
二、本件聲請人即債務人聲請消費者債務清理事件，前經本院於
    民國98年7 月9 日以98年度消債更字第395 號裁定開始更生
    程序，惟因債務人未依限提出更生方案履行期間之詳細財產
    及收入狀況說明書，亦未說明更生方案第2 階段期待可增加
    之收入或減少支出之數額、來源，以供第2 階段之更生方案
    清償，足認債務人所提出之更生方案無履行可能，本院乃於
    99年8 月5 日以99年度消債清字第124 號裁定開始清算程序
    ，並同時終止清算程序確定，嗣本院於99年9 月14日通知全
    體無擔保債權人及債務人對債務人聲請免責表示意見，所有
    債權人均具狀表示不同意債務人免責；債務人則表示其無不
    予免責之法定事由，鈞院應裁定予以免責等語。其等意見如
    下：
  (一)債務人表示：其積欠金融機構近新臺幣（下同）2 百萬元，
    主要係因98年間投資朋友所經營之行動美容事業、手工飾品
    失利，及詐騙集團藉由現金轉帳騙取債務人之資產，而導致
    無法維持基本生活，故欠下龐大款項，而非因浪費、賭博或
    其他投機行為，致財產顯然減少或負擔過重之債務。再者，
    債務人尚育有2 子，目前雖未與配偶離婚，但處於分居狀態
    ，且其對於子女未負扶養義務，扶養費分文未給，自身亦負
    債累累，故2 子之所有生活開銷皆由債務人負擔，實無法負
    荷其龐大債務，並非濫用清算制度規避還款責任，懇請鈞院
    裁定予以免責等語。
  (二)癸○（台灣）商業銀行股份有限公司表示（下稱癸○商銀）
    ：債務人自92年至95年間多筆大額預借現金合計金額新臺幣
    （下同）556,032 元，顯屬奢侈、浪費性質，懇請鈞院依消
    債條例第134 條第4 款規定裁定不予免責等語。
  (三)安泰商業銀行股份有限公司表示：其前借貸予債務人71萬元
    ，用以代償其他金融機構之信用卡、現金卡，債務人如不再
    持續擴張信用與不當消費，該債務自為消滅而不存在，債務
    應僅存本行一家，並可於7 年內清償款項，然檢視今日債權
    人中，除本行債務未清償完畢外，亦包含應已代償消滅之金
    融機構，顯然債務人並未自我節制消費之事實符合消債條例
    第134 條第4 款規定應裁定不予免責等語。
  (四)合作金庫商業銀行股份有限公司表示（下稱合作金庫）：債
    務人收入除每月實領之基本薪資外，另有獎金、津貼等收入
    ，惟債務人所提出之收入除基本薪資外未計算獎金、津貼等
    收入；又家庭美髮院學徒一般為短期，經過一段期間就循序
    漸進升任為師父級，薪資等收入亦循序增加，本件以98年1
    月至98年12月學徒收入15,000元作為更生方案履行期間8 年
    每年之收入來源計算基礎，極不合理；再者，債務人已婚，
    其配偶58年10月12日出生，對2 個兒子之生活費用含膳食費
    、教育費等，應共同負擔，亦未見不能負擔兒子生活費用之
    合理說明，全由債務人負擔，顯不合理；況且債務人正值壯
    年，如逕予免責恐敗壞社會風氣等語。
  (五)國泰世華商業銀行股份有限公司表示（下稱國泰世華商銀）
    ：觀諸債務人於本行信用卡消費明細資料得知，主要有【名
    帥大飯店1,160 元、金聯興銀樓28,900元、匯通銀行預借現
    金（1 萬元、1 萬元）、百麗旅社（1,690 元、1,690 元、
    1,612 元）、匯通銀行貸款2 萬元、寶島鞋業4,300 元、頡
    屋通訊12,000元、德祥企業1,480 元、好樂迪KTV 消費4,30
    0 元、頡屋通訊12,000元、德祥企業1,480 元、好樂迪KTV
    消費…、千琪運動廣場2,720 元、百麗飯店1,690 元…、遠
    傳電信消費1,280 元、威可實業消費1,692 元、萬岳體育用
    品2,140 元、美體小舖1,210 元、衣蝶生活館1,701 元、太
    平洋崇光百貨（3,960 元、2,950 元）、國泰世華餘額代償
    （32,000元、77,883元）、國泰世華大額貸款21萬元、遠東
    百貨消費（5,118 元、2,520 元、16,388元、5,464 元、6,
    576 元、2,624 元、10,924元…）、新光三越百貨消費（1,
    815 元、1,813 元、1,813 元、1,813 元、1,813 元、1,81
    3 元、4,850 元）…等】，期間債務人於92年12月向本行辦
    理2 筆信用卡代償32,000元、77,883元，即表示債務人需尋
    求更低利率貸款，以清償其他較高利率之款項，足顯債務人
    之經濟狀況已無法負擔高利率貸款，今債務人經濟狀況既已
    無法負擔高額利率，本應量入為出減少消費，然債務人卻於
    93年3 月間向本行辦理21萬元之大額貸款，而後又有多筆非
    生活所需之百貨公司消費，足顯債務人有負擔過重債務之情
    形；另核其消費性質、消費項目（預借現金、飯店旅館、百
    貨公司…）及大額通信貸款等顯非一般通常生活之必要費用
    ，符合消債條例第134 條第4 款之情事，應予不免責裁定等
    語。
  (六)遠東國際商業銀行股份有限公司表示（下稱遠東商銀）：依
    本行所呈鈞院之債務人信用卡消費明細觀之，其消費項目多
    為代償他行信用卡、專案貸款等大筆非必要之生活花費，其
    消費均已逾一般人生活水準，而屬奢侈、浪費之消費，債務
    人在進行此類消費借貸前，本應更加謹慎與周詳考慮後，始
    得為之。然債務人本就非屬高所得、高收入之族群，卻仍未
    詳加考慮對於消費貸款債務得否為其所負擔前，即為消費行
    為終致因入不敷出的惡性循環，而積欠本行之信用債務，即
    已屬於「先花用再說、反正能還就還，不能還時銀行也不能
    對我怎樣」的奢侈、浪費而不應予免責之情形等語。
  (七)元大商業銀行股份有限公司表示：債務人於93年9 月間以整
    合負債為由，向債權人聲請代償中華商業銀行（現為香港上
    海癸○銀行）、渣打國際商業銀行、玉山商業銀行、友邦國
    際信用卡公司（現為遠東商銀）等金融機構之欠款，詎債務
    人於前開金融機構中仍有欠款，然債務人債務成立後，於償
    債期間為求債務之順利清償，本應忍受較其原本生活水準，
    甚至較一般社會大眾之生活水準，更為節儉、清貧之生活，
    此不僅為一般社會觀念所知悉，更為債務人於借貸之初即能
    預期，然債務人不思及此，屢屢從事其經濟狀況顯不相當之
    消費行為，顯見債務人明知收入及還款能力有限，竟未在代
    償債務過程中，知所撙節控制消費，以盡力清償債務，而有
    先使用，以後有能力就付款無能力則走著瞧之投機心態，顯
    符合消債條例第134 條第4 款之情事應為不免責裁定等語。
  (八)台北富邦商業銀行股份有限公司表示：觀諸鈞院98年9 月編
    製之債權表，債務人無擔保債務欠款高達2,053,829 元，其
    中本金即1,835,515 元，債務人欠款時尚有固定工作，倘若
    係為支付生活所須而積欠債務，實難謂無浪費至負擔過重債
    務之嫌；又債務人是否有消債條例第133 條前段之情事請鈞
    院惠予實質審查；另債務人消費明細有「投機浪費…等」情
    事，已屬確鑿，縱債務人非曾發生一定經濟上變故，即便屬
    小康之授薪階級，亦不堪支應債務清償，爰請鈞院詳審是否
    有消債條例第134 條第4 款之情事而應裁定不予免責等語。
  (九)渣打國際商業銀行股份有限公司（下稱渣打國際商銀）表示
    ：觀諸債務人之信用卡欠款係餘額代償富邦商銀73,108元及
    友邦國際信用卡公司68,000元，而取得後之資金用途為何及
    是否有從事投機行為恐應由債務人舉證說明，又其利用自身
    信用擴張銀行借款並從事非必要性之生活消費行為，而不在
    意日後履行返還之能力，而今應為過去消費及借款行為負責
    ，故本行不同意債務人免責之聲請等語。
  (十)台新國際商業銀行股份有限公司表示：客觀上債務人聲請清
    算前2 年確為所得扣除自己及依法應受其扶養之人必要生活
    費用，尚有餘額，否則前2 年應無法過其經濟生活；又債務
    人於本行之消費借貸產品為現金卡，於提領明細中，債務人
    於92年4 至6 月間提領10餘萬元；另於93年6 至7 月間提領
    約40萬元，此大額提領實非生活所必需，請鈞院詳查各債權
    銀行消費內容，是否有單月大量預借現金高於債務人負擔能
    力之事實或非生活必須消費之明細，以證債務人是否有奢侈
    、浪費之嫌，如有上開情事，不應予以免責裁定等語。
  (十一)玉山商業銀行股份有限公司（下稱玉山銀行）表示：債務人
    信用卡消費為預借現金之過度消費，實無免責理由；有關債
    務人聲請清算事宜，本行並不同意，應請債務人透過最大債
    權銀行與各債權銀行進行個別協商分期還款事宜等語。
  (十二)新加坡商星展銀行股份有限公司表示：本行認為債務人不應
    免責等語。
三、經查：
  (一)債務人自97年8 月15日起，於家庭理髮院擔任美髮師乙職，
    每月薪資收入為15,000元，而公會表示勞工保險最低投保金
    額須投保19,200元，是以該金額作為投保金額，此有98年12
    月3 日債權會議筆錄、債務人99年2 月11日、同年3 月22日
    陳報狀及所檢附之家庭理髮在職證明書在卷可稽（見本院98
    年度司執消債更字第579 號卷第171 至第172 頁、第182 頁
    、第216 至第217 頁），並有債務人勞工保險被保險人投保
    資料表附卷可憑（見本院98年度消債更字第395 號卷第23頁
    ），足認其於裁定開始清算程序後仍有固定收入，而債務人
    於聲請更生前2 年間（即96年5 月22日至98年5 月21日），
    收入金額為564,777 元【計算式：29,445＋2,000 ＋29,465
     ＋27,660 ＋3,150 ＋27,965＋4,000 ＋4,000 ＋27,965＋
    27,945＋27,965＋1,665 ＋1,142 ＋（28,630×7 ）＋（15
    ,000×10）=564,777】，此有債務人之財產及收入狀況說明
    書、96年6 月至96年12月巧可麗教育機構薪資轉帳存摺影本
    、巧可麗教育機構97年7 月薪資明細表、財政部臺灣省北區
    國稅局96至97年度綜合所得稅各類所得資料清單、勞工保險
    被保險人投保資料表在卷可稽（見本院98年度消債更字第39
    5 號卷第7 至第8 頁、第22至第32頁），參酌行政院主計處
    96至98年度每人每月最低生活必要費用為9,509 元、9,829
    元、10,792元，其聲請清算前2 年之個人最低生活必要費用
    為238,471 元【計算式：（9,509 ×7 ）＋（9,829 ×12）
    ＋（10,792×5 ）=238,471】，又債務人有2 名子女，有債
    務人提出之財產及收入狀況說明書、戶籍謄本在卷可憑（見
    前揭卷第9 頁、第51頁至第54頁），是再加計其每月與配偶
    共同負擔2 名子女之扶養費用238,472 元【計算式：〈（9,
    509 ×7 ）＋（9,829 ×12）＋（10,792×5 ）=238,471〉
    ×1/2=119,236 （元以下四捨五入）；119,236 ×2 人=238
    ,472】，則債務人聲請清算前2 年之最低生活必要費用加計
    扶養費用應為476,943 元（計算式：238,471 ＋238,472=47
    6,943 ），而其聲請清算前2 年內之收入扣除自己及依法受
    其扶養者所必要之生活費用後，尚餘87,834元（計算式：56
    4,777-476,943=87,834），又債務人名下並無其他任何財產
    ，此有財政部臺灣省北區國稅財產歸屬資料清單足憑（見前
    揭卷第15頁），惟本件普通債權人於債務人清算後，並未分
    配到任何款項。從而，本件普通債權人之分配總額，已低於
    債務人聲請清算前2 年間，可處分所得扣除自己所必要生活
    費用之數額，故本件已符合消債條例第133 條規定不免責之
    情形。
  (二)債務人雖主張其積欠金融機構近2 百萬元，主要係因98年間
    投資朋友所經營之行動美容事業及手工飾品失利，及詐騙集
    團藉由現金轉帳騙取債務人之資產，而導致無法維持基本生
    活，非因浪費、賭博或其他投機行為，致財產顯然減少或負
    擔過重債務云云，惟債務人並未舉證以實其說，況依前開債
    權人之陳報，債務人於92年6 月間向癸○商銀預借現金49,0
    00元，分別於93年1 月、6 月、8 月、10月、12月間預借現
    金4 萬元、79,877元、4 萬元、6 萬元、8 萬元、94年2 月
    預借現金5 萬元、95年3 月預借現金67,155元（見本院卷第
    26頁）；於94年9 月9 日向遠東商銀（原友邦國際信用卡股
    份有限公司）以如意金專案借貸106,000 元（見本院卷第54
    頁）；於93年8 月、94年3 月間向玉山銀行分別預借現金7
    萬元（見本院卷第85頁），上開債務人所積欠之款項均非於
    98年間向銀行借貸所生，其於上開期間每月預借現金之金額
    ，不僅超逾上開債務人之每月最低生活必要費用加計扶養費
    用之支出19,873元【計算式：476,943 ÷24=19,873 （元以
    下四捨五入）】，更較債務人聲請更生前2 年所陳報之每月
    生活費用加計扶養費之支出20,202元【計算式：（328,840
    ＋156,000 ）÷24=20,202 （元以下四捨五入）】為高（見
    前揭卷第8 頁至第9 頁），足認其消費金額明顯逾越一般家
    庭生活之所需。再觀諸債權人合作金庫、國泰世華商銀、渣
    打國際商銀所提債務人之信用卡消費明細，債務人於94年9
    月1 日於金鳳美銀樓刷卡消費23,000元（見本院卷第38頁）
    、於95年4 月間於遠東百貨股份有限公司刷卡消費42,936
    元（見本院卷第49頁）、於93年8 月2 日於台灣路威股份有
    限公司中分公司刷卡消費46,800元（見本院卷第70頁），上
    開刷卡消費行為亦均於98年以前即已存在，再者，債務人於
    92年6 月至97年7 月間任職於臺北縣私立巧新托兒所，96年
    5 月至12月每月薪資收入平均約28,630元（計算式：229,04
    0 ÷8=28,630），有財產及收入狀況說明書、勞工保險被保
    險人投保資料表、巧可麗教育機構薪資明細表在卷可稽（見
    本院98年度消債更字第395 號卷第7 頁至第8 頁、第22頁至
    第23頁），而上開消費行為之消費額度均接近甚至超逾其每
    月平均收入，與其每月收入顯不相當，且非日常生活必要支
    出，而有奢靡消費之情事，足認債務人之主張顯非可採，是
    債權人認債務人有高度道德風險之虞，並非無據，堪認債務
    人應有消債條例第134 條第4 款「因浪費、賭博或其他投機
    行為，致財產顯然減少或負擔過重之債務，而生開始清算之
    原因」之情事存在，應屬無疑。
四、綜上所述，債務人有消債條例第133 條、第134 條第4 款所
    規定不免責之事由存在，自應不免責，爰裁定如主文。
中    華    民    國    99    年    11    月    3     日
                  民事第一庭  法  官  高文淵
以上正本證明與原本無異。
如不服本裁定應於送達後10日內向本院提出抗告狀，並繳納抗告
費新臺幣1,000 元。
中    華    民    國    99    年    11    月    3     日
                              書記官  黃瀅螢

司法院資訊處製作；財團法人民間司法改革基金會備份。
